【裁判字號】    90,易,43
【裁判日期】    900319
【裁判案由】    詐欺
【裁判全文】
臺灣臺中地方法院刑事判決                              九十年度易字第四三號
    公  訴  人  臺灣臺中地方法院檢察署檢察官
    被      告  甲○○
                丙○○
                乙○○
                戊○○
右被告因詐欺案件，經檢察官提起公訴 (八十九年度偵字第一八九八三號、第一六二
０二號)，本院判決如左：
    主  文
甲○○幫助意圖為自己不法之所有，以詐術使人將本人第三人之物交付，處有期徒刑
壹年貳月。
丙○○幫助意圖為自己不法之所有，以詐術使人將本人第三人之物交付，處有期徒刑
肆月，如易科罰金，以參佰元折算壹日。
乙○○幫助意圖為自己不法之所有，以詐術使人將本人第三人之物交付，處有期徒刑
參月，如易科罰金，以參佰元折算壹日。
戊○○幫助意圖為自己不法之所有，以詐術使人將本人第三人之物交付，處有期徒刑
貳月，如易科罰金，以參佰元折算壹日。
    事  實
一、甲○○於民國 (下同)八十九年三、四月間，得知「周玉成」、「周建銘」等不
    詳姓名年籍成年男子蒐集他人之存摺使用，預見「周玉成」、「周建銘」等不詳
    姓名年籍成年男子，將藉收購之存摺以遂行財產上犯罪之目的，惟為貪圖該不詳
    姓名年籍成年男子所承諾給與甲○○之代價，且甲○○誤認其得免於刑責，竟不
    顧他人所可能遭害之危險，容任「周玉成」、「周建銘」等不詳姓名年籍成年男
    子藉以遂行犯罪，即基於幫助該不詳姓名年籍成年男子之不確定故意，再委請有
    上開預見及不確定故意之丙○○幫助收購人頭帳戶；丙○○為貪圖得自甲○○取
    得之代價，遂於八十九年四月十九日、二十日間，以電話聯絡乙○○，委請有上
    開預見及不確定故意之乙○○幫助收購人頭帳戶；乙○○為貪圖得自丙○○取得
    之代價，復於八十九年四月二十日二十二時至二十三時許，以電話再委請有上開
    預見及不確定故意之戊○○提供人頭帳戶；而戊○○為貪圖得自乙○○取得之代
    價，遂於八十九年四月二十一日十時許，在臺中縣太平市○○○路三二四號七樓
    六室，先收受乙○○所交付之新臺幣 (下同）一千元，共赴鎖印行刻取字體不同
    之六種印章，再與乙○○共持上開印章及甲○○所提供之開戶資金前往臺中市○○路之土地銀行當地分行、中國農民銀行當地分行、臺中商業銀行當地分行、中
    興商業銀行民權分行、華南商業銀行臺中分行及中國國際商業銀行當地分行等金
    融機構，以戊○○之名義申請開立六個帳戶，並將上開帳戶之存摺、印章、提款
    卡交付乙○○，乙○○則依丙○○指示將上開存摺、印章、提款卡至臺中縣太平
    市○○路○段三三七號交付與甲○○，甲○○於八十九年四月二十三、四日間，
    在臺中縣太平市○○路○段三三七號，再將上開存摺、印章、提款卡交付與「周
    玉成」。「周玉成」於取得上開存摺、印章、提款卡乙○○後，即於八十九年四
    月二十三日、二十四日間，在臺中縣太平市○○路○段三三七號，交付五萬元報
    酬與甲○○；甲○○再於同日及其後數日，先後二次，各交付一萬八千元、二萬
    元報酬與丙○○；丙○○於甲○○給付報酬同日及其後數日，先後二次，在臺中
    縣太平市○○路，分別交付一萬八千元、一萬五千元與乙○○ (一萬五千元部分
    係由乙○○之父代為受領）；乙○○於丙○○給付報酬同日，在臺中縣太平市○○路三六九號，再交付五千元予戊○○作為報酬。嗣於八十九年五月十七日，在
    中國大陸廣東省深圳市經商之丁○○，遭某意圖為自己不法之所有之不詳姓名年
    籍成年男子，以友達製衣有限公司名義，向其施詐兜售布料一批，雙方言明臺灣
    付款，大陸交貨，致丁○○陷於錯誤，於同日即委請其友人即如附表所示之匯款
    人，分別將如附表所示款項，於如附表所示之匯款時間，陸續匯至上開以戊○○
    名義所開立之帳戶內，所匯金額共九百八十萬八千三百八十九元，該不詳姓名年
    籍成年男子再以提款之方式取得六百一十九萬七千二百二十八元後，並未依約交
    貨且避不見面，經丁○○查詢始知受騙，丁○○遂委請在臺灣之友人陳文祥代為
  向警方報案處理，及時止付餘額三百六十一萬一千一百六十一元，並循線查獲上
    情。
二、案經臺中市警察局第三分局報請臺灣臺中地方法院檢察署檢察官偵查起訴。
    理  由
一、訊據被告甲○○、丙○○、乙○○、戊○○固不否認代為收購或買賣帳戶之事實
    ，惟均矢口否認有右揭詐欺之犯行，被告甲○○在偵、審中辯稱：僅係代為收購
    帳戶供人在大陸炒匯，賺取匯差，並不知係違法詐欺行為；被告丙○○在偵、審
    中辯稱：伊僅係幫甲○○代為收購帳戶並未從中獲取利益，亦未為詐欺犯行；被
    告乙○○在偵、審中辯稱：只知欲作為洗錢之用，不知詐欺情事；被告戊○○在
    偵、審中則辯稱：其係因剛退伍，沒工作，急需用錢，才接受乙○○的提議，誤
    以為開戶買賣帳戶不違法等語，經查：
１、被害人丁○○遭不詳姓名年籍成年男子施詐之右揭事實，業據被害人丁○○在警
    訊中指訴在卷，並有匯款單據附卷可稽，被告戊○○就其帳戶內如附表所示之匯
    入款項亦無法說明有何正當之受領原因，堪認被害人丁○○之指訴屬實。
２、被告甲○○、丙○○、乙○○、戊○○四人右揭開戶、授受帳戶存摺、印鑑、提
    款卡、授受報酬之上開經過，業據被告四人分別在警訊中、在檢察官訊問時及在
    本院審理時供承在卷，互核相符，當屬可信。
３、被告甲○○於九十年二月十四日在本院訊問時供稱：「我有跟乙○○、丙○○都
    有說沒有刑事責任，但黑道會找人頭戶。」等語；被告乙○○於九十年二月十四
    日在本院訊問時供稱：「被告甲○○有跟我說黑道會來找開戶的人，但是警察不
    會來找，他有說是要『洗錢』，他還叫我通知戊○○暫時不要住臺中，我有通知
    戊○○，而戊○○開戶完第二天就跑到嘉義去了，我也將甲○○跟我講的事跟戊○○說。」及「丙○○只有告訴我他朋友要帳戶洗錢用。」等語，其於九十年三
    月五日在本院審理時並供稱：「我以前有聽過刮刮樂詐欺集團用人頭詐財的事，
    我有告訴戊○○戶頭可能被利用洗錢，黑道方面會來找，請他暫時不要住家裡。
    」等語；被告丙○○於九十年二月月十四日在本院訊問時供稱：「．．．．而甲○○跟我說時只有說『洗錢』二字．．．．」等語，其於九十年三月五日在本院
    審理時係供稱：「我以前也聽說過刮刮樂集團用人頭帳戶騙錢的事。」等語；被
    告戊○○於九十年三月五日在本院審理時供稱：「我以前有聽說刮刮樂詐欺集團
    用人頭戶詐財。」等語，並供承：「被告乙○○所供『有告訴戊○○戶頭可能被
    利用洗錢，黑道方面會來找，請他暫時不要住家裡。』等語屬實」。由此上情，
    並參以本院於九十年二月十四日訊之被告甲○○、丙○○、乙○○「在何情況下
    行為合法，黑道又會找人頭戶？」，被告甲○○、丙○○、乙○○三人供稱：「
    這是罕見的行為我都知道，但是我沒有辦法講出來行為合法，而黑道又會找人頭
    戶的情形。」等情，堪認被告四人均能預見其等提供上開帳戶，得作為他人財產
    上犯罪之不法用途。
４、被告既無法供明有何確信存摺不至遭利用為犯罪之情事，顯見被告容任借用存摺
    者欲借用存摺犯罪之行為，向被告借用存摺者據以詐欺取財，並不違被告之本意
    。因公然搶奪、恐嚇取財而無視於身分曝光之犯罪者，已比比皆是，尚難以被告
    戊○○無畏於他人知悉其幫助行為，即推認被告戊○○對借用存摺者欲藉以犯罪
    之行為無所預見，或違其本意。且被告四人在本案之利害關係與詐欺取財之正犯
    利害關係不同，其彼此之利害關係亦屬有別，亦不能以詐欺取財之正犯有隱匿身
    分之行為，而被告四人未有此隱匿身分之行為，即推認被告四人對於詐欺取財正
    犯欲藉存摺犯罪之行為並無預見。至被告四人何以敢在預見借用存摺者將遂行犯
    罪之情形下，猶為些許利益而出借存摺與他人，參照上開說明，容係誤認為僅提
    供存摺之幫助犯罪行為，不致罹於刑責之故。
    綜上所述，被告上開辯解無非卸責之詞，不足採信。右揭犯行，事證明確，洵堪
    認定。
二、按刑法上之故意，分直接故意（確定故意）與間接故意（不確定故意），「行為
    人對於構成犯罪之事實，明知並有意使其發生者」為直接故意。「行為人對於構
    成犯罪之事實，預見其發生而其發生並不違背其本意者」為間接故意；而間接故
    意與有認識的過失（又稱疏虞過失）之區別，二者對構成犯罪之事實雖均預見其
    能發生，但前者對其發生並不違背其本意，後者則確信其不發生。查被告對於借
    用上開存摺者欲為財產上犯罪之情事，既已預見，且無何不發生財產上犯罪之確
    信，已具備詐欺取財之不確定故意。又被告雖曾另辯稱：其不諳法律等語。惟按
    不得因不知法律而免除刑事責任，刑法第十六條前段定有明文，被告所辯，殊無
    可取。被告四人基於幫助之犯意，幫助不詳姓名年籍成年正犯詐欺取財，核其所
    為係犯刑法第三百三十九條第一項詐欺取財罪之幫助犯，應依刑法第三十條第一
    項之規定，論以從犯，並依同條第二項之規定，減輕其刑。爰審酌各被告犯罪之
    動機、智識程度、手段、所生危害、在本件犯行所居之支配地位及犯後被告丙○○、乙○○、戊○○等人分別供出其他參與之幫助犯者，而被告甲○○並未供出
    其他參與之正犯或幫助犯等一切情狀，各量處如主文所示之刑，以示懲儆。又刑
    法第四十一條第一項規定已於九十年一月十日修正公布，並自九十年一月十二日
    起生效，被告丙○○、乙○○、戊○○行為後法律有變更，比較新舊法，應依刑
    法第二條第一項前段之規定，適用對被告丙○○、乙○○、戊○○較有利之修正
    後刑法第四十一條第一項前段之規定，審酌其身體、教育、職業、家庭之關係，
    就被告丙○○、乙○○、戊○○所處之有期徒刑，各依法諭知易科罰金之折算標
    準。
三、據上論斷，應依刑事訴訟法第二百九十九條第一項前段、刑法第二條第一項前段
    、第三百三十九條第一項、第三十條、修正後第四十一條第一項前段、罰金罰鍰
    提高標準條例第一條前段、第二條，判決如主文。
中      華      民      國      九十      年      三      月    十九    日
                                臺灣臺中地方法院刑事第二庭
  法  官  羅  永  安
右正本證明與原本無異。
如不服本判決，應於送達後十日內向本院提出上訴狀( 須附繕本 ) ，上訴於臺灣高等法
院臺中分院。
                                    書記官
中      華      民      國      九十      年      三      月   二十     日
附表：
┌──┬───┬────────────┬───────┬───────┐
│編號│匯款人│匯入銀行及帳號          │匯款時間      │匯款金額      │
│    │姓  名│                        │              │              │
│    │      │                        │              │新臺幣＼元    │
├──┼───┼────────────┼───────┼───────┤
│一  │欣運旅│中興商業銀行民權分行    │八十九年五月十│三十五萬七千二│
│    │行社股│000000000000│七日          │百一十四元    │
│    │份有限│                        │              │              │
│    │公負責│                        │              │              │
│    │人汪明│                        │              │   │
│    │賢    │                        │              │              │
├──┼───┼────────────┼───────┼───────┤
│二  │李耀堅│華南商業銀行臺中分行    │  同右        │二百五十二萬五│
│    │      │000000000000│              │千元          │
├──┼───┼────────────┼───────┼───────┤
│三  │久驊實│中興商業銀行民權分行    │   同右       │ 三十八萬元   │
│    │業有限│000000000000│              │              │
│    │公司負│                        │              │              │
│    │責人  │                        │              │              │
├──┼───┼────────────┼───────┼───────┤
│ 四 │黃文賢│中興商業銀行民權分行    │  同右        │七十一萬一千元│
│    │      │000000000000│              │              │
├──┼───┼────────────┼───────┼───────┤
│五  │邱柏彥│中興商業銀行民權分行    │  同右        │一十萬元      │
│    │      │000000000000│              │              │
├──┼───┼────────────┼───────┼───────┤
│六  │曾華山│華南商業銀行臺中分行    │  同右        │七十七萬五千元│
│    │      │000000000000│              │              │
├──┼───┼────────────┼───────┼───────┤
│七  │許慧芳│中興商業銀行民權分行    │  同右        │三百五十五萬一│
│    │      │000000000000│              │千七百元      │
├──┼───┼────────────┼───────┼───────┤
│八  │陳美玲│中興商業銀行民權分行    │  同右        │三十五萬五千元│
│    │      │000000000000│              │              │
├──┼───┼────────────┼───────┼───────┤
│九  │梁錫卿│華南商業銀行臺中分行    │  同右        │五萬三千四百七│
│    │      │000000000000│              │十五元       │
├──┼───┼────────────┼───────┼───────┤
│一０│曾華山│華南商業銀行臺中分行    │  同右        │一百萬元      │
│    │      │000000000000│              │              │
└──┴───┴────────────┴───────┴───────┘


司法院資訊處製作；財團法人民間司法改革基金會備份。
